最高法院刑事判決　　　　　　一○○年度台上字第五六四三號
上　訴　人　許濠繹
選任辯護人　許志嘉律師
上列上訴人因妨害性自主案件，不服台灣高等法院中華民國九十
九年六月八日第二審判決（九十八年度上訴字第五０六０號，起
訴案號：台灣板橋地方法院檢察署九十七年度偵字第一九０一九
號），提起上訴，本院判決如下：
    主  文
上訴駁回。
    理  由
按刑事訴訟法第三百七十七條規定，上訴於第三審法院，非以判
決違背法令為理由，不得為之。是提起第三審上訴，應以原判決
違背法令為理由，係屬法定要件。如果上訴理由書狀並未依據卷
內訴訟資料，具體指摘原判決不適用何種法則或如何適用不當，
或所指摘原判決違法情事，顯與法律規定得為第三審上訴理由之
違法情形，不相適合時，均應認其上訴為違背法律上之程式，予
以駁回。本件上訴人許濠繹上訴意旨略稱：(一)、原判決雖以內政
部警政署刑事警察局（下稱刑事警察局）鑑驗書據為上訴人論罪
之主要依據，惟上訴人於原審即已一再辯稱：該鑑驗書所為之記
載，至多僅是基本鑑定資料之填載，尚難逕指為鑑定之經過，與
刑事訴訟法第二百零六條之規定不符；且該鑑驗書有關Ｙ染色體
之檢測結果表，其中被害人Ａ女（姓名、年籍詳卷，案發時係未
滿十八歲之少女）陰道棉棒部分，與上訴人相符者，僅有十項，
另外六項並未符合，比例僅０．六二五；至於衛生棉上檢體來源
，亦不能排除性侵害以外之各種可能等語。然原判決對此部分均
未予說明，逕採該鑑驗書為不利於上訴人之認定，自有理由不備
之違法。(二)、依證人即○○醫院醫師潘○○於第一審時證稱：伊
看診斷書上並沒有記載有採集Ａ女陰部之分泌物，有可能Ａ女當
時係月經來，所以沒有採集，如果伊有採集Ａ女之分泌物，縱使
在陰部上，也會在診斷書上打勾，伊沒有打勾，即表示沒有採集
，再從診斷書上之記載，伊也看不出來當時是否有採集Ａ女內褲
或衛生棉上之分泌物等語，足見潘○○醫師是否確曾在Ａ女內褲
、衛生棉或胸罩上進行採證，容有疑義，本於罪疑惟輕之原則，
自應為有利於上訴人之認定；惟潘○○醫師嗣後竟改稱：伊看上
開鑑驗書後，可以確定有在Ａ女陰道、內褲、衛生棉及胸罩上採
集證物，鑑驗書才有辦法做出如此的鑑驗等語，其證詞明顯前後
矛盾。況該鑑驗書既非潘○○醫師所製作，其竟能以他人所製作
之鑑驗書，推論自己親自見聞之事實，令人匪夷所思，足證潘○
○醫師依據該鑑驗書而為之證述，顯非其親自經歷之事實甚明。
本件Ａ女是否確曾遭受性侵害，尚有疑問，難認已達確信為真實
而無任何合理懷疑之程度，詎原判決對於上開有利於上訴人之證
據，完全置之不理，亦有理由欠備之違誤。(三)、Ａ女於第一審時
先稱：當時伊沒有注意看上訴人是否有穿衣褲等語，嗣改稱：伊
發現伊下體被上訴人下體插入等語，則Ａ女倘未注意上訴人是否
有穿衣褲，又如何知悉其下體遭上訴人下體插入？且與其於偵查
中所稱：伊不記得醒來時，上訴人陰莖有無插在伊陰道裡，伊真
的忘記了，伊並未發現上訴人下體在伊下體內抽動等語，亦不盡
相符；又醫生至多僅是驗傷及採證，在檢體未經送檢確認前，即
便Ａ女確有遭受性侵害，醫生也無法斷定何人為加害人，豈料Ａ
女於第一審時卻能證稱：醫生說有驗到上訴人之檢體等語。可見
Ａ女之證詞，存有諸多矛盾及不合常理之處，其證述顯有瑕疵。
原判決遽以Ａ女有瑕疵之證詞逕採為判決之依據，亦有違背證據
法則。(四)、原判決並未詳上訴人如何將第二級、第三級毒品交
予Ａ女、蔡○○及林○○（下稱Ａ女等三人）施用，逕論以上訴
人轉讓第二級、第三級毒品罪，已有判決不載理由之疏誤。又起
訴書之犯罪事實欄並未記載上訴人有轉讓第二級、第三級毒品予
Ａ女等三人之事實，原判決論處上訴人轉讓毒品罪刑，亦有未受
請求之事項而予以判決之違背法令。再者，上訴人於原審時曾主
張有一捲上訴人與Ａ女、證人於案發後之錄音帶，該錄音帶之內
容涉及Ａ女及證人藉本案勒索上訴人，且從對談之內容中亦可證
明本案係Ａ女、證人預謀以「仙人跳」之方式，達到不法取財之
目的，此捲錄音帶要屬對上訴人有利之重要證據，故上訴人乃提
出該錄音帶為證據調查之主張。遽原審卻未予調查，亦有審理未
盡之違背法令。(五)、原判決理由欄說明「本件以下實體所認定之
證據……被告及其選任辯護人均先後於本院準備程序中及審判期
日表示無意見……」等由，然上訴人因另案通緝，致未能參與原
審之準備程序，而於審判期日除強烈否認犯行外，並有提出調查
上開錄音帶之主張，且原審亦未詳細將Ａ女及其他證人之證詞，
依法宣讀或告以要旨，僅大略帶過，餘則引用第一審之卷證資料
，如此未予上訴人及辯護人有辨認證物及充分辯解之機會，即採
為上訴人論罪之基礎，其證據調查亦有違背法令等語。
惟查證據之取捨、證據證明力之判斷，以及事實有無之認定，屬
事實審法院之職權，苟其取捨、判斷與認定，並不違背論理法則
及經驗法則，即不容任意指為違法，而執為適法之第三審上訴理
由。本件原判決認定上訴人有其事實欄所載犯行，係依憑上訴人
坦承有與Ａ女、蔡○○、林○○先在其住處附近之「85度Ｃ」咖
啡店聊天，嗣則邀約Ａ女等三人前往其住處開趴（毒品轟趴），
其間渠等四人均有施用第二級、第三級毒品，且上開毒品均係其
所有之部分供詞，Ａ女等三人於警詢、偵查與第一審之證詞，Ａ
女之父於偵查中之證詞，證人潘○○醫師於第一審之證詞；以及
卷附勘察採證同意書、尿液代號對照表、台北○○總醫院臨床毒
物科民國○○○年○月十一日（尿液）檢驗報告四份、行政院衛
生署管制藥品管理局○○○年○月二十五日管檢字第０００００
０００００號函暨檢附之濫用藥物檢驗相關解釋彙編與○○○年
○月十七日管檢字第００００００００００號函、刑事警察局○
○○年○月三十一日刑醫字第００００００００００號函、國立
台灣大學醫學院附設醫院○○○年○月三日校附醫秘字第０００
０００００００號函、Ａ女等三人之年籍資料表等證據資料。予
以綜合判斷，認上訴人犯行足堪認定。並指駁、說明上訴人否認
犯罪，辯稱：毒品是Ａ女等三人自己拿去用的，不是伊提供給他
們的，伊沒有對他們下藥，他們三人也沒有昏睡，而伊施用毒品
後，生殖器會有無法勃起之狀況，伊不可能對Ａ女為性交云云，
為卸責飾詞，並無足取；Ａ女於偵查及第一審時就部分案情或稱
不記得，或先後陳述有所不一，且就部分案情（如案發當日係自
行施用毒品或係遭上訴人下藥）或有隱瞞，亦不能因此即否認Ａ
女所證上訴人確有趁其昏睡，不能抗拒之機會，而對其性交得逞
之真實性等由甚詳。因而撤銷第一審之科刑判決，並變更檢察官
之起訴法條，改判仍依想像競合犯規定，從一重論處上訴人成年
人故意對少女犯乘機性交罪刑。已詳其所憑證據及認定之理由
，所為論斷均有卷存證據資料可資覆按。上訴意旨雖指摘原判決
違法，然查：(一)、供述證據，前後雖稍有差異或矛盾，事實審法
院非不可本於經驗法則，斟酌其他情形，作合理之比較，定其取
捨，倘僅就其中之一部分認為真實，予以採取，亦非法所不許。
原判決綜合上開卷證資料，採納Ａ女所證：上訴人確有趁昏睡，
不能抗拒之際，而對其性交得逞等情，並據為上訴人犯本件乘機
性交罪之論罪基礎之一，而不採上訴意旨所指摘Ａ女偵查中所為
之陳述等情，已說明本於調查所得心證，分別定其取捨而為事實
判斷之理由。核無違背經驗法則及論理法則，自屬原審採證認事
之適法權職行使，並無上訴意旨所指摘，逕以Ａ女有瑕疵之證詞
採為判決依據之違法情形。又Ａ女於第一審時證稱：當時伊沒有
注意看上訴人是否有穿衣褲等語，與上訴人是否有無以其生殖器
插入Ａ女生殖器等節，並無必然關係。上訴意旨執Ａ女倘未注意
上訴人是否有穿衣褲，又如何知悉其下體遭上訴人下體插入等無
關事項，指摘原判決違法，自非合法上訴第三審之理由。(二)、卷
附刑事警察局鑑驗書已詳送鑑證物之來源、所使用之鑑定方法
、鑑定之經過以及鑑驗之結果等節，核其鑑定經過及認定之依據
，符合專業鑑定之要求；且刑事警察局又係國內鑑驗ＤＮＡ型別
之專業機構，該局認在Ａ女內褲衛生棉及陰道棉棒上所檢出男性
Ｙ染色體之ＤＮＡ－ＳＴＲ型別，與上訴人之ＤＮＡ相符等情，
要屬鑑定機關依其鑑定之特殊專業智能，就鑑驗所得綜合判斷所
得之結果。原判決以該鑑驗書為科刑判決之依憑，自無不合。上
訴意旨未綜觀該鑑驗書所為之鑑定經果，猶執該鑑驗書有關Ｙ染
色體之檢測結果表，其中被害人陰道棉棒部分，與上訴人相符者
，僅有十項，另外六項並未符合（按另外六項係未檢出型別，而
非不符合）等與鑑驗結果不生影響之枝節，指摘原判決理由不備
，亦非適法上訴第三審之理由。(三)、證人之陳述內容，有依個人
感官知覺親自體驗而為事實之陳述，亦有以聽自他人陳述之詞而
為證言。前者係以其親身之經歷為證據之方法，自有證據能力；
後者既未親自見聞或經歷其所陳述之事實，純屬傳聞之詞，無從
經由詰問或對質程序擔保其陳述內容之真實性，故無證據能力，
不得以之作為認定犯罪事實之依據。證人潘○○醫師雖曾為上訴
意旨所摘錄之證詞，然觀其於第一審時證稱：伊是照著流程來做
，就是有一包性侵害之證物，伊打開後，將裡面的東西平舖，照
流程來做檢測，伊現在沒有辦法記得細節，一般流程是要採集陰
部、肛門、口腔之分泌物，採集是用棉棒，採集完後，密封交給
警察，伊看了鑑驗書上記載陰道抹片、陰道棉棒及內褲、衛生棉
上採集等記載，伊可以確定有在陰道、內褲、衛生棉、胸罩上採
集，才有辦法做這些鑑驗等語。足見上開證物確由潘○○醫師所
採集，且其係依照性侵害採集證物之流程循序為之，並將採集之
檢體密封後，交由員警攜回送請刑事警察局鑑驗，潘○○醫師顯
係就其親身經歷之事實而為陳述。至潘○○醫師於第一審時所為
如上訴意旨摘錄之證詞，應係當時漏未在診斷書上記載有採集陰
部分泌物，且因時間過往（○○○年○月二十日採證，○○○年
五月十二日作證），記憶模糊所致。上訴意旨任意擷取潘○○醫
師之部分證詞，指摘原判決違法云云，亦非合法之上訴理由。(四)
、法律上一罪之案件，無論其為實質上一罪（接續犯、繼續犯、
集合犯、結合犯、吸收犯、加重結果犯）或裁判上一罪（想像競
合犯及刑法修正前之牽連犯、連續犯），在訴訟上均屬單一性案
件，其刑罰權既僅一個，自不能分割為數個訴訟客體，縱僅就其
一部分犯罪事實提起公訴，如構成犯罪，即與未起訴之其餘犯罪
事實發生一部與全部之關係，法院對此單一不可分之整個犯罪事
實，即應全部審判。故法院實際審判之範圍，較之起訴書狀所載
，雖可能有所擴張，因其仍為起訴效力所及，即不生訴外裁判問
題。起訴書之犯罪事實欄雖僅記載上訴人基於隱瞞之方法，使人
施用第二級毒品ＭＤＭＡ及強制性交之犯意，使Ａ女施用ＭＤＭ
Ａ及趁Ａ女因施用該毒品熟睡而不知抗拒之際，對Ａ女強制性交
等情（此部分嗣經原審變更檢察官原起訴毒品危害防制條例第六
條第二項使人施用第二級毒品罪及刑法第二百二十二條第一項第
四款以藥劑犯強制性交罪之法條，改依毒品危害防制條例第八條
第二項、第九條之轉讓第二級毒品罪及刑法第二百二十五條第一
項之乘機性交罪論處），而未及於上訴人轉讓第二級毒品予蔡○
○、林○○及轉讓第三級毒品予Ａ女等三人之犯罪事實。惟原判
決認上訴人未經起訴之上開犯行，與檢察官已起訴並經變更起訴
法條而為論罪之轉讓第二級毒品予Ａ女，暨對Ａ女犯乘機性交罪
之部分，有想像競合犯之裁判上一罪關係，自應併予審究等情，
業已依據證據調查之結果，詳加論斷，自不容任意指摘違法，而
據為第三審上訴之合法理由。(五)、刑事訴訟法為強化當事人進行
主義，於「證據」章第一百六十四條至第一百六十五條之一，就
關於證物、文書證據與準文書之調查方法，雖擴大賦予當事人及
訴訟關係人參與調查證據之權利，然訴訟程序之遵守，旨在維護
被告之權益，審判長於調查證據時，即令違反上開程序規定，因
屬有關證據調查之處分，苟無礙於被告防禦權之行使，即難謂為
違法，而當事人及訴訟關係人如有不服，依同法第二百八十八條
之三規定，得向法院聲明異議，由法院就該異議裁定之。此調查
證據處分之異議，有其時效性，如未適時行使異議權，致該處分
所為之訴訟行為終了者，除其瑕疵係重大、嚴重危害訴訟程序之
公正，而影響於判決結果者外，應認其異議權已喪失，而不得執
為上訴第三審之合法理由。卷查，原審於審判期日業已提示Ａ女
等三人、Ａ女之父、潘○○醫師之供述筆錄及上開證據資料供上
訴人與其辯護人辨認，並告以要旨等情，有原審審判程序筆錄在
卷可查，縱審判長對該等證據所踐行之調查程序，有如上訴意旨
所指摘之瑕疵，然上訴人及其辯護人於審判長提示上開證據資料
時，既未聲明異議，且分別對各該證據表示意見，顯對上訴人防
禦權之行使並不生影響，核非重大瑕疵而足以危害訴訟程序之公
正。上訴人於審判程序進行中，對審判長有關證據調查之方式，
既未聲明異議，嗣上訴本院時始表明異議之旨，自已失卻其異議
權。又上訴人及辯護人於原審時均未聲請調查上訴意旨所指稱之
錄音帶，且卷內亦無捲錄音帶扣案；況本件事證已臻明確，上訴
人犯行足堪認定等情，亦據原判決於理由欄闡甚明。上訴意旨
空言指摘原審調查未盡云云，亦非適法之上訴理由。(六)、至於其
他上訴意旨，則係就原審已調查及依憑卷證資料所為採證認事職
權之合法行使，以及原判決已論列說明之事項，依憑己見，任意
指為違法，並重為事實之爭執，否認犯罪，殊與法律規定得為第
三審上訴理由之違法情形不相適合。衡以前開說明，其上訴為違
背法律上之程式，應予駁回。
據上論結，應依刑事訴訟法第三百九十五條前段，判決如主文。
中    華    民    國  一○○  年    十    月   十三   日
                      最高法院刑事第九庭
                          審判長法官  賴  忠  星  
                                法官  吳      燦  
                                法官  蔡  名  曜  
                                法官  葉  麗  霞  
                                法官  孫  增  同  
本件正本證明與原本無異
                                      書  記  官  
中    華    民    國  一○○  年    十    月          日
                                                      Q